【裁判字號】    96,訴,7004
【裁判日期】    980324
【裁判案由】    交還房屋等
【裁判全文】
臺灣臺北地方法院民事判決              96年度訴字第7004號
原      告  乙○○
            戊○○
            甲○○
共      同
訴訟代理人  溫瑞鳳律師
被      告  丁○○
訴訟代理人  丙○○
            郭學廉律師
上列當事人間交還房屋等事件，本院於民國98年2月24日言詞辯
論終結，判決如下：
    主  文
被告應給付原告乙○○新臺幣仟伍佰陸拾玖元，及自民國九十
六年七月十七日起至清償日止，按週年利率百分之五計算之利息
。
被告應將坐落臺北市○○區○○段一小段第六一九之一地號土地
如附圖A部分所示面積參平方公尺之陽台騰空，並回復原狀交還
原告戊○○與原告甲○○，及自民國九十六年六月一日起至交還
陽台日止，按月給付原告戊○○與原告甲○○新臺幣捌拾陸元。
原告其餘之訴駁回。
訴訟費用由被告負擔百分之三，餘由原告負擔。
本判決第一項得假執行；但被告如以新臺幣仟伍佰陸拾玖元為
原告乙○○預供擔保，得免為假執行。
本判決第二項得假執行；但被告如以新臺幣壹萬柒仟貳佰壹拾捌
元為原告戊○○與原告甲○○預供擔保，得免為假執行。
原告其餘假執行之聲請駁回。
    事實及理由
一、按訴狀送達後，原告不得將原訴變更或追加他訴。但擴張或
    減縮應受判決事項之聲明者，不在此限，民事訴訟法第255
    條第1項第3款定有明文。原告戊○○與原告甲○○起訴原請
    求命被告應將坐落台北市○○區○○段一小段第619、619-1
    地號土地，及同段第1525建號即門牌號碼台北市○○○路○
    段23號7樓之5之建物（下稱系爭房地）中之附屬建物面積
    3.615平方之陽台騰空，並回復原狀交還於戊○○與甲○○
    。嗣於本院審理中，戊○○與甲○○乃請求被告應將坐落上
    揭619-1地號土地如附圖A部分所示面積3平方公尺之陽台（
    下稱系爭陽台）騰空，並回復原狀交還於戊○○與甲○○，
    核屬減縮應受判決事項之聲明，依上開規定，自應准許，合
    先敘明。
二、原告主張：原告乙○○於民國93年1月9日購買系爭房地，嗣
    於96年4月24日將系爭房地出售予訴外人張少美，並將系爭
    房地所有權於96年5月29日移轉登記予張少美所指定之戊○○與甲○○共有。惟系爭陽台於乙○○購買系爭房地時，即
    遭被告無權占用迄今。乙○○乃於96年6月25日以第3314號
    存證信函催告被告交還系爭陽台，被告則於96年7月2日以第
    4071號存證信函函覆系爭陽台於被告76年購屋時，由原屋主
    交予被告使用，被告並無強占等語，而拒絕交還。系爭陽台
    既為原告所有，被告即係無權占用系爭陽台，自應將系爭陽
    台交還予戊○○與甲○○。另被告因無權占有系爭陽台，受
    有相當租金之不當得利，是被告應給付乙○○自93年1月9日
    起至96年5月29日止之不當得利新台幣（下同）66,603元，
    及應給付戊○○與甲○○自96年6月1日起至交還系爭陽台日
    止，每月1,640元等情，爰依民法第767條物上請求權及同法
    第179條不當得利之法律關係，提起本訴等語。並聲明：(一)
    被告應給付乙○○66,603元，及自起訴狀繕本送達翌日起至
    清償日止，按年息5％計算之利息。(二)被告應附圖A部分所示
    面積3平方公尺之系爭陽台騰空，並回復原狀交還於戊○○
    與甲○○，及自96年6月1日起至交還陽台日止，按月給付戊○○與甲○○1,640元。(三)願供擔保請准宣告假執行。
三、被告則以：伊於76年間購得與系爭房地相鄰之建物即門牌號
    碼台北市○○○路○段23號7樓之6（下稱23號7樓之6）以來
    ，即按現狀使用，20年間從未有增建或改建之行為，於原告
    指稱伊無權占用系爭陽台後，伊乃向台北市建管處調閱系爭
    建物所屬大樓之全部竣工圖，發現竣工圖中有關3樓至8樓之
    平面圖明白記載「G'二至六樓平面七至八樓平面同九樓」，
    竣工圖中有關9樓平面圖即無G'，而系爭陽台即係位於G'內
    ，顯見23號7樓之5即系爭建物應與9樓相同並無陽台。事實
    上，系爭陽台為原告與被告所有建物與後棟J、K、L建物聯
    絡之通道，為全體住戶共同使用部分，原告主張系爭建物內
    之系爭陽台為其所有，即無理由。原告既非系爭陽台之所有
    人，其請求伊騰空交還，及給付相當於租之不當得利，亦無
    理由等語，資為抗辯。並聲明：(一)原告之訴及假執行之聲請
    均駁回。(二)如受不利益之判決，請准提供擔保以免假執行。
四、兩造不爭執與爭執事項：
  (一)不爭執事項：
  1.系爭房地原為乙○○所有，乙○○於96年5月29日將該建物
    移轉登記予戊○○與甲○○。乙○○所有之期間為93年1月9
    日至96年5月28日。
  2.23號7樓之6則為被告所有，與系爭建物相鄰。
  (二)爭執事項：
  1.系爭陽台是否屬於系爭建物之附屬物而為原告所有？
    如是，被告是否無權占有？
  2.乙○○、戊○○與甲○○請求不當得利之金額各應為若干？
五、得心證之理由：
  (一)系爭陽台是否屬於系爭建物之附屬物而為原告所有？
    如是，被告是否無權占有？
  1.按所有人對於無權占有或侵奪其所有物者，得請求返還之，
    民法第767條定有明文。原告主張系爭陽台為系爭建物之附
    屬物而為其所有，為被告所否認，並以前開情詞置辯。經查
    ，本院於97年12月17日會同台北市建成地政事務所人員與台
    北市建管處人員現場履勘測量時，台北市建管處人員當場證
    稱，依系爭建物所屬大樓3至8樓竣工圖所示（卷第99頁、第
    160頁），G'區域應屬於23號7樓之6所有，G'北方牆以外之
    空間（即系爭陽台處）應屬於再參以系爭建物所屬大樓23號
    6樓之5與8樓之5建物之附屬7樓之5即系爭建物，G'北方之小
    陽台應有一道門供之5建物之附屬建物陽台面7樓之5進出G'
    北方之小陽台。另G'朝北方之右方應係一通道，通道處有階
    梯等語綦詳（卷第167頁）。再參以系爭建物所屬大樓23號6
    樓之5與8樓之5建物之附屬建物陽台面積與7樓之5即系爭建
    物均為15.19平方公尺，而23號9樓之5建物之附屬建物陽台
    面積則為11.58平方公尺。又參諸23號7樓之6與23號6樓之6
    、23號8樓之6面積均相同（主建物面積均為107.56平方公尺
    、附屬建物面積均為14.66平方公尺），有各建物之66年5月
    20日建築物改良物勘測成果表附卷可稽（卷第137-140頁、
    152-154頁），與系爭建物所屬大樓3至8樓、9樓竣工圖所示
    相同，足證系爭陽台確屬系爭建物之附屬物而為戊○○與甲○○所有至明。被告抗辯系爭陽台坐落於G'區域為公同共有
    ，即無足取。
  2.系爭陽台經本院於97年12月17日會同台北市建成地政事務所
    人員現場履勘測量結果，面積為3平方公尺，有複丈成果圖
    在卷可按 (卷第176頁）。系爭陽台既屬系爭建物之附屬物
    ，被告復未能舉證證明其占有有何法律上之正當權源，則戊○○與甲○○依上開規定，請求被告將如附圖所示A部分面
    積3平方公尺騰空並回復原狀交還，洵屬有據。
  (二)乙○○、戊○○與甲○○請求不當得利之金額各應為若干？
  1.按無法律上原因而受利益，致他人受損害者，應返還其利益
    ，民法第179條前段定有明定，是本件原告所得請求之範圍
    ，應以被告所受之利益為度。又無權占用他人之土地，可能
    獲得相當於租金之利益，為社會通常之觀念，最高法院61年
    臺上字第1695號著有判例可參。查被告無權占原告所有之系
    爭陽台，如前所述，渠所受利益，與原告所受不能使用、收
    益系爭陽台之損害間，顯有因果關係，則原告請求被告給付
    無權占有系爭陽台所獲得相當於租金之利益，即屬有據。復
    按城市房屋之租金以不超過土地及其建物申報總價額年息10
    ％為限，土地法第97條定有明文。另土地所有權人依本法所
    申報之地價，為法定地價；土地法第97條所謂土地及建築物
    之總價額，土地價額依法定地價，建築物價額依該管市、縣
    地政機關估定之價額，此觀土地法第148條、土地法施行法
    第25條、平均地權條例第16條前段之規定即明。又前揭土地
    法第97條所謂年息10％為限，乃指基地租金之最高限額而言
    ，並非必須照申報價額年息10％計算之，且尚須斟酌基地之
    位置，工商繁榮程度、使用人利用基地之經濟價值、所受利
    益，彼等關係及社會感情等情事，以為決定。
  2.經查，系爭建物位於台北市○○○路上，右側與行政院農業
    委員會農糧署、農業金融局相鄰、左側與中正藝文官邸相鄰
    、對面為台北商業技術學院、台大法學院。距華山市場步行
    約5分鐘，附近交通堪稱便利，尚屬繁華，有原告所提出之
    民事呈證狀及地圖可參，本院審酌上情，認應以年息6％計
    算相當於租金之不當得利數額為相當。而系爭619-1地號土
    地於93年度至95年度之申報地價為每平方公尺53,440元、96
    年度之申報地價則為每平方公尺56,160元，有臺北市建成地
    政事務所98年1月13日北市建地一字第09830072700號函在卷
    足憑（卷第187頁）。系爭建物93年度至96年度之房屋現值
    分別為629,100元、620,500元、611,900元、603,200元，有
    臺北市稅捐稽徵處中正分處98年1月13日北市稽中正乙字第
    09831027100號函附卷可按（卷第188頁）。又系爭陽台於93
    年1月9日起至96年5月28日止，為乙○○所有，遭被告無權
    占有，被告因而所獲得之不當得利為3,569元，計算式：（
    元以下四捨五入）
  (1)93年度：【（53,440元×64/10000×3）＋（629,100元×3
    ÷112.12〈96.93＋15.19〉＝112.12）】×6%×358/366＝
    1,048元。
  (2)94年度：【（53,440元×64/10000×3）＋（620,500元×3
    ÷112.12】×6%＝1,058元。
  (3)95年度：【（53,440元×64/10000×3）＋（611,900元×3
    ÷112.12】×6%＝1,044元。
  (4)96年度：【（56,160元×64/10000×3）＋（603,200元×3
    ÷112.12）】×6%×148/365＝ 419元
    1,048元＋1,058元＋1,044元＋ 419元＝3,569元
  3.另被告自96年6月1日起至交還系爭陽台時止，每月所獲得之
    不當得利為86元，計算式：【（56,160元×64/10000×3）
    ＋（603,200元×3÷112.12）】×6%÷12＝86元，元以下四
    捨五入。
  4.綜上，原告依民法第179條之規定，請求被告給付乙○○自
    93年1月9日起至96年5月28日止之不當得利3,569元，與自96
    年6月1日起至交還系爭陽台時止，按月給付戊○○與甲○○
    86元，自屬有據，逾此部份之請求，即屬無據。
六、綜上所述，本件原告依民法第767條及第179條之法律關係，
    請求如主文第1、2項所示，洵屬有據，應予准許。從而，(一)
    原告乙○○請求被告給付3,569元，及自起訴狀繕本送達翌
    日即96年7月17日起至清償日止，按年息5％計算之利息；(二)
    被告應將坐落如附圖A部分所示面積3平方公尺之系爭陽台騰
    空，並回復原狀交還戊○○與甲○○，及自96年6月1日起至
    交還陽台日止，按月給付戊○○與甲○○86元，為有理由，
    應予准許，逾此範圍之請求，為無理由，應予駁回。
七、兩造陳明願供擔保，聲請宣告假執行或免為假執行，經核原
    告勝訴部分，所命給付金額均未逾50萬元（關於本判決第二
    項部分，系爭陽台之價值為17,218元，計算式：【（56,160
    元×64/10000×3）＋（603,200元×3÷112.12）＝17,218
    元，元以下四捨五入】），應依職權宣告假執行；被告之聲
    請，合於法律之規定，爰酌定相當之擔保金額宣告之；原告
    其餘假執行之聲請，因訴之駁回而失所依附，應併予駁回。
八、本件事證已臻明確，兩造其餘主張、陳述及證據，於結果之
    判斷均不生影響，爰不一一贅述，附此敘明。
九、結論：本件原告之訴一部有理由，一部無理由，依民事訴訟
    法第79條、第389條第1項第5款、第392條第2項，判決如主
    文。
中    華    民    國    98    年    3    月    24    日
                  民事第三庭    法  官  魏式瑜
以上正本係照原本作成
如對本判決上訴，須於判決送達後20日內向本院提出上訴狀
中    華    民    國    98    年    3    月    24    日
                                書記官  曾鈺馨


司法院資訊處製作；財團法人民間司法改革基金會備份。
